臺灣高等法院臺中分院民事判決
111年度上字第340號
上  訴  人  詹喜幀  

訴訟代理人  郭承泰律師
被上訴人    陳庭軒  

訴訟代理人  呂仲祐律師
上列當事人間請求確認本票債權不存在等事件，上訴人對於中華
民國111年5月3日臺灣臺中地方法院110年度訴字第2982號第一審
判決提起上訴，本院於111年11月30日言詞辯論終結，判決如下
：
    主  文
上訴駁回。
第二審訴訟費用由上訴人負擔。
    事實及理由
一、上訴人主張：被上訴人持有伊所簽發如附表所示，面額合計
    新臺幣（下同）500萬元之本票（下稱系爭本票），經原法
    院以110年度司票字第0000號裁定（下稱系爭本票裁定）准
    予強制執行。惟系爭本票之到期日並非伊所填載，伊亦未授
    權他人填載，系爭本票之票據請求權已罹於時效。伊於系爭
    本票發票日之同日，先後向訴外人○○○借貸300萬元、200萬
    元，因而交付系爭本票予○○○作為借款之擔保，上開借款業
    經伊自渣打銀行帳戶，於民國103年7月17日轉帳100萬元、1
    00萬元，103年10月1日轉帳100萬元、50萬元，105年11月16
    日轉帳150萬元，合計轉帳500萬元至○○○帳戶，而已清償完
    畢，系爭本票經記載受款人，伊雖未取回系爭本票，○○○亦
    應不會將系爭本票轉讓予被上訴人，伊對於本票背書是否為
    ○○○親筆簽名或蓋章有所質疑；且被上訴人長年居住菲律賓
    ，與○○○間應無金錢往來，○○○雖曾於107年10月間出國，但
    非前往菲律賓，可見被上訴人係無對價或以不相當之對價取
    得系爭本票，依票據法第14條第2項規定，不能主張票據權
    利。爰聲明求為確認被上訴人就系爭本票之債權不存在；被
    上訴人不得再持系爭本票裁定對伊為強制執行之判決等語。
    原審駁回上訴人之請求，上訴人提起上訴，上訴聲明：㈠原
    判決廢棄。㈡被上訴人所持有系爭本票之債權不存在，被上
    訴人不得再持系爭本票裁定對上訴人為強制執行。
二、被上訴人抗辯：上訴人簽發系爭本票係為擔保向○○○之借款
    ，其交付系爭本票予○○○時，應有授權○○○或他人填載到期日
    ，是被上訴人就系爭本票之票據請求權尚未罹於時效。被上
    訴人於取得系爭本票時，其上已載到期日，依票據法第11條
    第2項規定，得對上訴人行使票據權利。○○○在與被上訴人交
    往期間，向被上訴人借貸金錢用於投資開設餐廳酒吧及娃娃
    機店事業，借貸金額超過500萬元，嗣○○○於107年10月間前
    往菲律賓，將系爭本票交付被上訴人，故被上訴人並非無對
    價或以不相當之對價取得系爭本票，上訴人就其主張票據法
    第14條第2項之有利事實，應負舉證責任。再依上訴人所稱
    其與○○○朋友關係良好，卻在其清償對○○○之債務逾5年仍未
    取回系爭本票，有違常理，可證明上訴人未曾清償等語。於
    本院答辯聲明：上訴駁回。
三、本院會同兩造整理並簡化爭點，結果如下（本院卷第98頁）
    ：　　
  ㈠兩造不爭執事項：
　1.被上訴人持有上訴人所簽發系爭本票，經原法院以系爭本票
    裁定准予強制執行。
  2.兩造非系爭本票之直接前後手。
  ㈡本件爭點：
  1.系爭本票之到期日是否上訴人有授權○○○所填載？被上訴人
    就系爭本票之票據請求權是否罹於時效？
  2.被上訴人是否係惡意或無對價、以不相當之對價取得系爭本
    票，而不得享有系爭本票債權？
四、得心證之理由：
　㈠關於爭點一：　
　1.按當事人主張有利於己之事實，就其事實有舉證之責任。又
    私文書經本人簽名、蓋章或按指印者，推定為真正。民事訴
    訟法第277條、第358條第1 項規定甚明。則票據上發票人之
    簽名或印文係屬真正，且票據於提示時已記載完備者，倘發
    票人抗辯其未填載完成票載事項，或票據係遭盜取而流通者
    ，應就該有利之事實負舉證之責任（最高法院111年度台簡
    上第00號判決意旨參照）。又本票發票人就本票上應記載事
    項之填寫，不論絕對或相對應記載事項，凡自行決定效果意
    思後，再囑託他人據之完成票據行為者，或授權他人於代理
    權限內，由該他人自己決定效果意思，並以本人名義完成票
    據行為，效果直接歸屬於本人者，皆無不可，不以發票人自
    己填載為必要（最高法院110年度台簡上字第0號判決意旨參
    照）。
　2.上訴人主張其未於系爭本票填載到期日，亦未授權他人填載
    ，系爭本票之請求權均已罹於時效云云。惟上訴人持系爭本
    票聲請本票裁定時，系爭本票之到期日及發票日，均已填載
    完備，有系爭本票裁定附卷可稽（原審卷第17頁），並經本
    院調取系爭本票裁定案卷核閱無誤，依上揭說明，即應由上
    訴人就其未填載或授權他人填載系爭本票到期日之事實，負
    舉證之責。雖系爭本票裁定之到期日均係以蓋用日期章方式
    填載，但尚非可因此即推論上訴人並未填載或授權他人填載
    系爭本票到期日；且依上訴人所述：其簽發系爭本票向○○○
    借款，雙方並未約定還款期日等語（原審卷第59頁），而系
    爭本票既係作為上訴人向○○○借款之擔保，○○○又為法律從業
    人員，則為免上訴人借款超過3年始還款，致系爭本票因未
    載到期日而罹於3年之請求權時效，○○○自非無要求上訴人授
    權其填載到期日之可能。而上訴人就其未填載或授權他人填
    載系爭本票到期日之事實，復未能舉證以實其說，則上訴人
    此部分主張，自非可採。
　3.又匯票依背書及交付而轉讓，無記名匯票得僅依交付轉讓之
    。記名匯票發票人有禁止轉讓之記載者，不得轉讓；執票人
    應以背書之連續，證明其權利，但背書中有空白背書時，其
    次之背書人，視為前空白背書之被背書人，票據法第30條第
    1項、第2項、第37條第1項分別定有明文，上開規定，依同
    法第124條規定，於本票亦應準用之。再票據執票人固應以
    背書之連續，證明其權利。惟基於票據之流通性，無因性及
    交易之安全，除票據債務人能證明執票人係惡意取得票據外
    ，關於其背書是否連續，以依執票人提示請求付款時票據背
    面之記載，形式上得以判斷其連續即為已足。執票人無須證
    明票據各背書，其實質上均屬有效。故縱背書中有無權代理
    人所為背書，或背書有偽造之情形，然於背書之連續並無影
    響（最高法院74年度台上字第000號、80年台上字第000號判
    決意旨參照）。查被上訴人執有之系爭本票固記載受款人為
    ○○○，但未記載禁止背書轉讓，稽之系爭本票背面均蓋用有
    「○○○」之印文以為空白背書（見系爭本票裁定卷所附系爭
    本票正反面影本），形式上觀之，已具備票據法第124條準
    用第30條第1項前段、第37條第1項規定背書連續之要件；上
    訴人雖稱不知是否○○○親自背書，且因○○○已於108年3月1日
    死亡，即難以傳訊以明其真偽，此項舉證織布利益，尚無從
    由被上訴人負擔。則依前開說明，被上訴人自得對上訴人行
    使系爭本票之票據權利。
　4.再按票據上之權利，對本票發票人，自到期日起算；見票即
    付之本票，自發票日起算；三年間不行使，因時效而消滅，
    票據法第22條第1項亦有明文。系爭本票確有填載到期日，
    其到期日均為107年10月8日，而被上訴人係於110年10月7日
    具狀向原法院聲請本票裁定，有該民事聲請裁定本票強制執
    行狀上之原法院收文戳章可憑，足見其行使票據權利時，尚
    未罹於3年之請求權時效。上訴人主張系爭本票因均未填載
    到期日，其請求權之3年消滅時效期間均已完成云云，不足
    為採。
  ㈡關於爭點二：　
　1.按票據債務人不得以自己與執票人之前手間所存抗辯事由，
    對抗執票人。但執票人取得票據出於惡意者，不在此限，此
    觀票據法第13條規定自明。次按票據法第14條第 1項所謂以
    惡意取得票據者，不得享有票據上之權利，係指從無處分權
    人之手，受讓票據，於受讓當時有惡意之情形而言，如從有
    正當處分權人之手，受讓票據，係出於惡意時，亦僅生票據
    法第13條但書所規定，票據債務人得以自己與發票人或執票
    人之前手間所存抗辯事由對抗執票人而已。準此，執票人自
    有正當處分權人之手，受讓票據，且非出於惡意時，得享有
    票據上之權利（最高法院109年度台上字第0000號判決意旨
    參照）。上訴人主張其於系爭本票發票日依序向○○○借款300
    萬元、200萬元，因而簽發系爭本票交付予○○○以為擔保，該
    借款業經其以渣打銀行帳戶，於103年7月17日轉帳100萬元
    、100萬元，103年10月1日轉帳100萬元、50萬元，105年11
    月16日轉帳150萬元，合計轉帳500萬元至○○○之帳戶而清償
    完畢等情，固據提出其渣打銀行活期儲蓄存款帳戶交易明細
    為證（原審卷第21-27頁），惟為被上訴人所否認，並抗辯
    上訴人主張已清償卻不取回本票實有違常理等語，而依上訴
    人所提上開交易明細，僅足證明上訴人各該轉帳之事實，但
    是否係轉帳予○○○，尚無從依該等交易明細即為認定，且縱
    係轉帳予○○○，以上訴人與○○○間尚共同經營公司（本院卷第
    119頁、第127-131頁），則各該轉帳之款項是否用以清償借
    款，亦無由判斷，自難認上訴人上開主張為可採。況且兩造
    間就系爭本票並非直接前後手，則依票據法第13條前段規定
    ，上訴人自不得以自己與執票人即被上訴人之前手○○○間所
    存抗辯事由對抗被上訴人。再上訴人復未能舉證證明被上訴
    人取得系爭本票有票據法第13條但書之情事，自仍不能免除
    其發票人應負給付票款之責任。
　2.又按無對價或以不相當之對價取得票據者，不得享有優於其
    前手之權利，票據法第14條第2項固定有明文，惟票據行為
    為不要因行為，執票人不負證明關於給付原因之責任，如票
    據債務人主張執票人取得票據係無對價或以不相當對價取得
    ，應由該債務人負舉證責任。至執票人於確認票據債權不存
    在之訴訟，固須依民事訴訟法第195條及第266條第3 項之規
    定，負真實完全及具體化之陳述義務，惟尚不因此而生舉證
    責任轉換之效果（最高法院111年度台簡上第00號判決意旨
    參照）。又票據法第14條第2項所謂不得享有優於其前手之
    權利，係指前手之權利如有瑕疵（附有人的抗辯），則取得
    人即應繼受其瑕疵（附有人的抗辯），人的抗辯並不中斷，
    如前手無權利時，則取得人並不能取得權利而言。上訴人主
    張被上訴人長年居住菲律賓，與○○○不可能有金錢往來，被
    上訴人係無對價或以不相當之對價取得系爭本票，及伊已清
    償系爭借款，○○○對伊已無權利，被上訴人不得享有優於前
    手之票據權利云云，為被上訴人所否認。關於被上訴人取得
    系爭本票之原因，被上訴人陳稱伊約於80年間與○○○交往成
    為男女朋友，交往期間，○○○向伊借貸金錢用以投資開設餐
    廳、酒吧、娃娃機店等事業，金額逾500萬元，伊於菲律賓
    經商迄今約10年，○○○每年均會飛往菲律賓找伊，系爭本票
    係○○○於107年10月間到菲律賓時所交付等情（本院卷第84、
    85頁），已盡具體化陳述之義務，此時應由上訴人舉證證明
    被上訴人係無對價或以不相當之對價取得系爭本票，若經法
    院審理調查後，事實真偽仍屬不明，依上揭舉證責任分配法
    則，不利益仍歸上訴人負擔。又上訴人原稱○○○在107年間出
    國是去中國大陸，不是去菲律賓等語（本院卷第84頁），惟
    ○○○確於107年10月8日出境前往菲律賓，於同年月12日自菲
    律賓入境；而被上訴人則係於100年5月27日出境後，迄至10
    7年12月26日始入境等情，有○○○、被上訴人之入出境資訊連
    結作業，及內政部移民署函檢送之○○○出國日期紀錄、入出
    境紀錄在卷可按（本院卷第73-78頁、第93-94頁），足認被
    上訴人上開所陳，尚非無稽。至於上訴人所提出授權書、公
    司變更登記事項及○○○簽發之本票，僅能證明○○○與上訴人擔
    任股東之○○企業管理顧問有限公司及訴外人○○○，分別為○○○
    實業股份有限公司（下稱○○○公司）之董事、董事長，○○○除
    系爭本票外，另持有○○○所簽發面額50萬元之本票，暨○○○之
    繼承人授權被上訴人全權處理○○○名下之○○○公司股權等節，
    而上訴人就被上訴人係無對價或以不相當之對價取得系爭本
    票、○○○對伊無票據上權利乙節，復未能提出相符之證據以
    為證明，則上訴人此部分主張即非可採。從而，上訴人以系
    爭本票所擔保之500萬元借款業已清償完畢，被上訴人不得
    享有優於前手○○○之權利為由，主張被上訴人就系爭本票之
    票據債權不存在云云，即屬無據。
五、綜上所述，兩造並非系爭本票之直接前後手，上訴人所舉證
    據又不足證明被上訴人係惡意、無對價或以不相當之對價取
    得系爭本票，則被上訴人對上訴人行使票據權利，即無不合
    ，且被上訴人就系爭本票之請求權亦未罹於時效。故上訴人
    訴請確認被上訴人所持有系爭本票之債權不存在，被上訴人
    不得再持系爭本票裁定對上訴人為強制執行，為無理由，不
    應准許。原審為上訴人敗訴之判決，並無不合。上訴論旨指
    摘原判決不當，求予廢棄改判，為無理由，應駁回其上訴。
六、本件事證已臻明確，兩造其餘之攻擊或防禦方法及所用之證
    據，經本院斟酌後，認為均不足以影響本判決之結果，爰不
    逐一論列，附此敘明。
七、據上論結，本件上訴為無理由，爰判決如主文。　　　　　
中　　華　　民　　國　　111 　年　　12　　月　　14　　日
                  民事第四庭    審判長法　官  林慧貞
　　　　　　　　　　　　　　          法　官  莊嘉蕙
　　　　　　　　　　　　　　　        法　官  劉惠娟
正本係照原本作成。
如不服本判決，應於收受送達後20日內向本院提出上訴書狀，其
未表明上訴理由者，應於提出上訴後20日內向本院補提理由書狀
（均須按他造當事人之人數附繕本）。因疫情而遲誤不變期間，
得向法院聲請回復原狀。
上訴時應提出委任律師或具有律師資格之人之委任狀；委任有律
師資格者，另應附具律師資格證書及釋明委任人與受任人有民事
訴訟法第466條之1第1項但書或第2項所定關係之釋明文書影本。
如委任律師提起上訴者，應一併繳納上訴裁判費。

                                      書記官  陳文明
　　　　　　　　　　　　　　　　　　　
中　　華　　民　　國　　111 　年　　12　　月　　14　　日

 
　　　　　　　　　　
本票附表：利息自107年10月8日起至清償日止，按年息6%計算       編 號 發票人 發票日 到期日 票面金額  （新臺幣）  票據號碼  1 詹喜幀 103.05.19 107.10.08 3,000,000元  WG0000000  2 詹喜幀 103.06.20 107.10.08 2,000,000元  WG0000000